【裁判字號】    97,勞訴,94
【裁判日期】    980415
【裁判案由】    給付退休金
【裁判全文】
臺灣高雄地方法院民事判決              97年度勞訴字第94號
原      告  乙○○
被      告  經濟部加工出口區管理處
法定代理人  甲○○
訴訟代理人  廖孟意律師
            林石猛律師
前  一  人
複代理人    蔡坤展律師
上列當事人間給付退休金事件，經高等行政法院高雄分院裁定移
送前來（96年度訴字第466 號），本院於民國98年4 月1 日言詞
辯論終結，判決如下：
    主  文
原告之訴駁回。
訴訟費用由原告負擔。
    事實及理由
一、本件起訴時被告之法定代理人原為曾參寶，嗣於本院審理中
    變更為甲○○，經依法聲明承受訴訟（見本院卷第42頁），
    核無不合，應予准許。
二、原告主張：伊於民國87年1 月26日依公務人員退休法規定，
    自經濟部政風處退休並支領一次退休金（服務年資33年，新
    制施行前61個基數、新制施行後4.5 個基數），並於同日依
    「經濟部所屬事業機構人事管理準則」（下稱人事管理準則
    ）、「經濟部所屬事業機構人事管理準則實施要點」（下稱
    人事管理準則實施要點）規定，先後任職於被告所屬儲運服
    務中心及從業人員服務中心，直至95年4 月1 日屆齡滿65歲
    退休。依據經濟部所屬事業人員退休、撫卹及資遣辦法（下
    稱退撫辦法）第28條規定，伊重行辦理退休時之工作年資為
    8 年2 個月，依退撫辦法第6 條規定，換算退休金基數為17
    個基數，另依司法院大法官會議釋字第455 號解釋，加計伊
    前於51至53年間服義務役年資2 年，計4 個基數，合計為21
    個基數，以每月平均工資新臺幣（下同）104,853 元計算，
    伊得請領退休金2,148,741 元，僅請求2,000,000 元。伊與
    被告間屬私法關係，其身份為單純勞工，被告誤認其身份為
    公務員，錯誤引用行政院93年8 月17日院授人給字第093006
    3751號函，計算伊前後任職年資達41年2 個月，退休金基數
    超過最高限額45個基數，不予核發退休金，致伊權益遭受損
    害。為此，爰依退撫辦法第28條規定，提起本訴等語。並聲
    明：被告應給付原告2,000,000 元。
二、被告則以：原告於87年1 月26日依公務人員退休法辦理退休
    ，服務年資採計33年，連同服務伊所屬作業單位8 年3 月，
    合併共計41年3 月，依退撫辦法規定，退休金基數最高上限
    為45個基數，原告服務年資最高上限經核算結果為30年，原
    告於87年1 月26日第一次退休時所核發退休金之服務年資，
    顯超過上開辦法年資採計上限規定，依據行政院人事行政局
    95年8 月2 日局給字第0950020529號函（下稱人事局函釋）
    比照該局93年8 月17日院授人給字第0930063751號函釋，原
    告此次屆齡退休，伊無須再核予退休金。再者，退撫辦法第
    28 條 係參照公務人員退休法第13條立法意旨所制定，依該
    法第13條所規定，依公務員退休法退休者，如再任公務人員
    時，無庸繳回已領之退休金，其退休前之任職年資，於重行
    退休時不予計算；且參以最高法院93年度臺上字第1494號判
    決意旨，亦認定公務員退休前之年資雖不予計算，惟仍須受
    年資最高限額之拘束，始符合平等原則，原告以字義片面解
    釋退撫辦法第28條。若依原告解釋，於重行任職之年資應核
    給退休金，無異鼓勵公職人員於達年資上限時立即退休，再
    藉由人脈關係進用至公營事業機構任職，縱使重行任職非屬
    依法進用之公務員，亦可領取超過原本繼續任職公務員甚多
    之退休金，造成極不合理現象。退言之，如認伊應給付退休
    金，原告自87年1 月26日起至95年4 月1 日屆齡退休，其工
    作年資為8 年2 個月，依退撫辦法第6 條規定，其退休金基
    數應為16又4/12個基數，平均工資為104,853 元，原告所得
    請領之退休金應為1,712,599 元；至於原告服義務役年資2
    年4 個基數，於第一次退休時即已計付，本次不應再為算入
    等語，資為抗辯。並聲明：駁回原告之訴。
三、本件兩造對於下列事項不予爭執：
  (一)原告前於87年1 月26日依公務人員退休法規定，自經濟部政
    風處退休並支領一次退休金（服務年資33年）。並於當日由
    被告依人事管理準則、人事管理準則實施要點規定予以進用
    ，任職於被告所屬作業單位（儲運服務中心及從業人員服務
    中心），擔任13職等一般行政管理監，至95年4 月1 日屆齡
    退休，工作年資共計8 年2 個月。
  (二)原告屆齡退休時之平均工資為104,853元。
四、本件之爭點：
  (一)原告屆齡重行辦理退休，以其任職被告年資（並含義務役兵
    役年資），再核給退休金，是否有理由？
  (二)如認原告得請領退休金，退休金核算基數為何？
五、本院之判斷：
  (一)按公務員兼具勞工身分者，其有關任 (派)免 、薪資、獎懲
    、退休、撫卹及保險 (含職業災害)等 事項，應適用公務員
    法令之規定。但其他所定勞動條件優於本法規定者，從其規
    定，勞動基準法（下稱勞基法）第84條定有明文。而勞基法
    第84條所稱公務員兼具勞工身分者，係指依各項公務員人事
    法令任用、派用、聘用、遴用而於勞基法第3 條所定各業從
    事工作獲致薪資之人員，亦為勞基法施行細則第50條前段所
    明訂。查原告係由被告依人事管理準則、人事管理準則實施
    要點規定，派用於被告所屬作業單位乙節，為兩造所不爭，
    並有被告派令1 紙在卷可稽（見雄調卷第31頁），應堪認定
    。而原告既屬派用，揆諸前揭法令意旨，即為公務員兼具勞
    工之身分，並無疑義。原告雖主張其所擔任之職務，均未送
    銓敘部銓敘審定並定有官等，其並非公務員，被告適用人事
    局函釋而不核發退休金，但其為單純勞工身份，與人事局函
    釋以公務員或公務員兼具勞工身份為前提，大相逕庭，不能
    適用該函釋云云。然「公務員」一詞，在不同之法律中，基
    於各該法律之立法目的，可能有不同之定義，所指範圍並非
    一致。查勞動基準法第84條之立法目的，係因行政機關及公
    營事業、機構等公務體系關於人員之任用、撫卹、退休、保
    險、勞動條件等法規早已自成體系，且與一般民間體系之勞
    工差異甚大，無從依勞動基準法加以規範，故特別加以規範
    ，使該等人員得適用其所屬體系原應適用之法規，其所著重
    者在於與適用勞基法之勞工區分，其所稱之公務員定義自不
    限於具有官等、職位及國家公權力之狹義公務員，該法施行
    細則第50條本此意旨而為闡釋，並無不當。是原告縱然未經
    銓敘而無官等，然仍不失為勞基法第84條所稱之（廣義）公
    務員，其退休事項，自應適用相關之公務員法規，人事局函
    釋若與法令規定無違，亦得加以適用。
  (二)次按公營事業人員之任用，依公務人員任用法第33條，應另
    以法律定之。在此項法律制定前，依公務人員退休法第2條
    及該法施行細則第2 條規定，公營事業人員無從依公務人員
    退休法辦理退休。而勞基法第84條所謂「應適用公務員法令
    之規定」，亦非使公營事業人員之任用或退休，在上述相關
    法律未制定前，逕行適用公務人員任用法或公務人員退休法
    ，而排除現行有關法令之適用，行政院於70年1 月23日核定
    修正發布之「經濟部所屬事業人員退休、撫卹及資遣辦法」
    第17條第2 項有關訂定分等限齡退休標準之規定，在公營事
    業人員任用及退休法律制定前，乃為促進經濟部所屬國營事
    業人事新陳代謝及企業化經營而設，不生牴觸憲法問題，司
    法院大法官釋字第270 號解釋文及理由書闡釋甚明。是在公
    營事業人員之任用、退休等相關法律制訂前，退撫辦法係由
    經濟部針對所屬事業機構之人員而設，當屬勞基法第84條所
    稱之公務員法令，原告之退休應適用退撫辦法，亦堪認定。
  (三)末按本辦法所稱基數，係指計算事由發生時一個月平均工資
    。各機構人員退休金，其在15年之工作年資，每滿一年給與
    兩個基數；超過15年以內之工作年資，在勞動基準法施行後
    者，每滿一年給與一個基數，合計退休金最高給與45個基數
    為限，為退撫辦法第4 條、第6 條所明訂。故依退撫辦法退
    休之員工，所能採計退休金基數之年資最高為30年。原告雖
    主張依退撫辦法第28條規定，退休、資遣人員再任各機構人
    員或公職時，無庸繳回已領之退休金、資遣費，其退休、資
    遣前之工作年資，於重行退休、資遣或計算撫卹金時不予計
    算，故其先前任職經濟部政風處時之公務員年資，於本件退
    休時不予計算，其年資未逾越退撫辦法之上限，仍得請領退
    休金云云。惟查：
  1.退撫辦法第28條雖稱先前之年資不予計算，然並未規定先後
    2 次退休金之總額得超越同辦法第6 條之限制，反之，退撫
    辦法第28條明訂前次已領之退休金無庸繳回，應係將前次已
    領之退休金作為本次退休金之一部分，故已領退休金無須繳
    回，但前次退休已領退休金之年資不予計算入本次退休之年
    資，以免同一工作年資先後領取2 次退休金。準此，前後2
    次退休所領取之退休金總額仍不得超越退撫辦法第6 條之總
    額限制。
  2.況如公務員退休後再任公營事業機構人員，均能再度退休領
    取退休金，無異鼓勵現職人員儘早辦理退休，先行支領一次
    退休金運用孳息，另再尋求再任機會，俾能再次辦理退休，
    領取月退休金，顯有害於公務員人事制度之穩定。且將對於
    任職時間（無論係服務於行政機關體系或公營事業機構體系
    ）相同，但採取1 次任職或分次任職不同者，在領取退休金
    時造成不公平之差別待遇，難謂與平等原則無違（最高法院
    93年台上字第1494號判決意旨參照）。
  3.另按公務人員退休法施行細則第13條規定：「（第1 項）已
    領退休（職、伍）給與或資遣給與者再任或轉任公務人員，
    其重行退休之年資，應自再任或轉任之月起，另行計算。（
    第2 項）前項人員重行退休時，其退休金基數或百分比連同
    以前退休（職、伍）金基數或百分比或資遣給與合併計算，
    以不超過本法第6 條及第16條之1 第1 項所定最高標準為限
    ，其以前退休（職、伍）或資遣已達最高限額者，不再增給
    ，未達最高限額者，補足其差額。」，本條規定之立法說明
    略以：「公務人員資遣已領取資遣給與之年資不得併計辦理
    退休；另按現行各種單行退休法規或資遣給與辦法有關年資
    採計標準，大致相同且同由政府編列預算支應，如依規定辦
    理退休（職、伍）或資遣後再任或轉任公務人員重行退休，
    均應受最高年資採計上限之規定，以維持年資採計之衡平。
    」。查退撫辦法雖未如公務人員退休法施行細則第13條第2
    項明訂不得超越原訂之最高標準，然退撫辦法與其他退休法
    規之年資採計標準亦屬相類，且同由政府編列預算支應，則
    為維持年資採計之衡平，退撫辦法自應做相同之解釋，認前
    後2 次退休所領取之退休金總額仍不得超越退撫辦法第6 條
    之總額限制。況公務員退休後轉任公務員，依公務人員退休
    法施行細則第13條之規定其所領之退休金總額受有限制，若
    依退撫辦法退休者不受此一限制，則公務員退休後即可轉任
    公營事業機構逃避退休金總額之限制，以法律體系之解釋而
    言，亦非妥適。
  4.由上所陳，公務員退休後再任公營事業機構人員，依據退撫
    辦法再度退休時，若前次退休金之總額已超越退撫辦法第6
    條所定之上限，本次退休即不得再請領退休金，人事局函釋
    同此解釋，與退撫辦法之意旨無違，自得予以適用，原告主
    張其於被告任職之年資無須與先前任公務員之年資併計，得
    再請領退休金，人事局函釋適用法令有誤云云，均不足採。
  (四)綜上所述，本件原告退休之依據為退撫辦法，且其先後2 次
    退休領取之退休金總額仍需受退撫辦法第6 條之限制，而原
    告先前自經濟部政風處退休並支領一次退休金（服務年資33
    年，新制施行前61個基數、新制施行後4.5 個基數），年資
    及基數均已超越退撫辦法第6 條之規定，本次再行退休，自
    不得再請領退休金。本件原告請求被告給付退休金200 萬元
    ，為無理由，應予駁回。
六、本件事證已臻明確，兩造其餘攻擊防禦方法及舉證，本院審
    酌後認對於判決結果均無影響，不再逐一贅述，附此敘明。
七、據上論結，本件原告之訴為無理由，依民事訴訟法第78條，
    判決如主文。
中    華    民    國    98    年    4     月    15    日
                    勞工法庭  審判長法  官  林玉心
                                    法  官  楊淑珍
                                    法  官  王奕勛
正本係照原本作成。
如不服本判決，應於送達後20日內，向本院提出上訴狀並表明上
訴理由，如於本判決宣示後送達前提起上訴者，應於判決送達後
10日內補提上訴理由書（須附繕本）。
中    華    民    國    98    年    4     月    15    日
                                    書記官  王資惠


司法院資訊處製作；財團法人民間司法改革基金會備份。
